【裁判字號】    90,重上更(三),385
【裁判日期】    900928
【裁判案由】    背信
【裁判全文】
臺灣高等法院臺南分院刑事判決         九十年度重上更(三)字第三八五號    Ｃ
      上  訴  人
      即  被  告  乙  ○  ○
      選任辯護人  鄭  和  傑
右上訴人因背信等案件，不服臺灣臺南地方法院八十三年度訴字第二二八○號中華民
國八十四年十月十一日第一審判決（起訴案號：臺灣臺南地方法院檢察署八十三年度
偵字第八四二五號），提起上訴，判決後，經最高法院第三次發回更審，本院判決如
左：
      主      文
原判決關於乙○○背信部分撤銷。
乙○○無罪。
      理      由
一、公訴意旨略以：乙○○於民國（下同）七十八年、七十九年間擔任同光企業股份
    有限公司（以下簡稱同光公司）之董事長，係同光公司之負責人及受委託為所有
    同光公司投資股東處理公司事務之人，明知當時同光公司之章程無經營買賣股票
    之規定，經營股票買賣非同光公司章程規定之業務，竟意圖為自己或第三人不法
    之利益，於編列同光公司七十九年度預算時，列入非營業收入新台幣（下同）伍
    仟萬元，而以業務需要為由，以同光公司名義向法國里昂銀行高雄分行借得綜合
    性融資二億元，作為股票買賣之資金，其執行業務，舉債買賣股票，對於影響公
    司之重大事項，未經股東大會決議，而交由案外人雷伯龍自七十九年一月十日起
    買賣股票，違背其受全體投資股東委託處理公司事務任務之行為，且因前揭違背
    其任務之買賣股票行為，造成同光公司自七十九年一月起至同年六月三十日止之
    六千餘萬元之虧損，致生損害於委託人即同光公司所有投資股東之財產。因認乙○○觸犯刑法第三百四十二條第一項之背信罪嫌云云。
二、按犯罪事實應依證據認定之，無證據不得推定其犯罪事實；又不能證明被告犯罪
    者，應諭知無罪之判決，刑事訴訟法第一百五十四條、第三百零一條第一項分別
    定有規定。認定不利於被告之事實，須依積極證據，苟積極證據不足為不利於被
    告事實之認定時，即應為有利於被告之認定，更不必有何有利之證據。此之所謂
    證據，須確屬能為被告有罪之證明，而無瑕疵可指者，始足當之；再者，犯罪事
    實之認定，應憑證據，所謂證據，須適於為被告犯罪事實之證明者，始得採為斷
    罪資料，如未能發現相當證據，或證據不足以證明，自不能以推測或擬制之方法
    以為裁判基礎；又所謂認定犯罪事實所憑之證據，雖不以直接證據為限，間接證
    據亦包括在內，然而無論直接或間接證據，其為訴訟上之證明，須於通常一般人
    均不致有所懷疑，而得確信其為真實之程度，始得據之為有罪之認定，倘其證明
    尚未達到此一程度，而有合理懷疑存在時，即應為無罪之判決（最高法院二十九
    年上字第三一○五號、三十年上字第八一六號、四十年台上字第八六號、五十三
    年台上字第二七五○號、七十六年台上字第四九八六號分別著有判例參照）。次
    按背信罪之成立，以處理他人事務之人，有圖自己或第三人得不法利益，或圖加
    損害於本人之意思，而故為違背其任務之行為為要件，如僅因處理事務怠於注意
    ，致其事務生不良之影響，則為處理事務之過失問題，既非故意為違背任務之行
    為，自不負若何罪責。（最高法院二十二年度上字第三五三七號判例參照），又
    刑法第三百四十二條之背信罪，以有取得不法利益或損害本人利益之意圖為必要
    ，若無此意圖，即屬缺乏意思要件，縱有違背任務之行為，並致生損害於本人之
    財產或其他利益，亦難律以本條之罪。（最高法院三十年度上字第一二一○號判
    例參照）。
三、本件公訴人認被告涉犯背信罪嫌，無非以被告於偵查中自承以同光公司名義向法
    國里昂銀行高雄分行借得綜合性融資貸款二億元，交由案外人雷伯龍操作股票等
    情；及證人甲○○於偵查中證稱：買賣股票之資金來源，為向法國里昂銀行高雄
    分行借得之二億元等語，並有被告提出之資金來源表、財政部證券管理委員會八
    十一年八月二十六日八一台財證(一)字第六九八五二號函、法務部調查局台北市調
    查處八十三年二月二十七日八二肆字第○一六○三號函、同光公司第五屆第十六
    之董監事聯席會議紀錄及同光公司向法國里昂銀行高雄分行借款之借款契約可按
    ；且依同光公司七十八年資產負債表所示，同光公司於七十八年四月間至七十九
    年四月間，有充裕之資金可供公司營運週轉所需，應無須向法國里昂銀行高雄分
    行借二億元，是被告向該分行借得之二億元係投入股票買賣等，為其主要論據。
四、訊據上訴人即被告乙○○則堅決否認有右揭背信之犯行，辯稱：買賣股票係公司
    理財之行為，有經過股東大會之同意，董監事會決議才施行，向法國里昂銀行高
    雄分行借得綜合性融資二億元，係因應公司營運週轉所需，且已於七十八年十二
    月二十日就已用完該貸款，伊並無背信等語。經查：
  (一)依財政部證券管理委員會八十五年四月十六日（85）台財證（一）第二二七六九
    號函載：依現行相關法令規定，除公司法第一百六十七條規定外，不論是否以投
    資為其專業之公司，在符合公司法第十三條規定情況下，均可進行股票及其他有
    價證券之投資等情（見上訴卷第一一九頁及上訴更(一)卷第一○八至一○九頁）；
    及經濟部八十五年五月十四日經（85）商（六）字第八五二○七六三一號函載：
    公司除以投資為業務者外，公司轉投資允屬公司之理財行為，尚不具備公司所營
    事業之性質，公司轉投資不以章程所營事業條款有明文規定始得為之等情（見上
    訴卷第一四一頁及上訴更(一)卷第一一○至一一二頁），足見買賣股票屬轉投資行
    為，且屬公司之理財行為，一般公司均得進行股票之買賣投資，並不限於以投資
    為專業之公司始得為之。
  (二)按公司業務之執行，由董事會決定之。除本法或章程規定，應由股東會決議之事
    項外，均得由董事會決議行之，公司法第二百零二條定有明文；而公司法有關規
    定並未規定公司之理財行為，必先經股東會決議始得為之，依同光公司之章程（
    附於臺灣臺南地方法院檢察署八十五年度他字第七一九號偵查影印卷），亦未規
    定公司投資買賣股票之行為或其他理財行為，須先經股東會決議後行之，是基於
    企業所有與企業經營分離之原則，股份有限公司之理財行為，應可由董事會決定
    之。況查同光公司於七十八年四月二十八日召開七十八年度股東大會，股東丙○○提出臨時動議，表示為配合證券交易市場景氣現象，增加公司營利，建議設立
    「研究開發小組」、「投資小組」、「匯兌小組」等，以使股本成長，該次會議
    並決議會後與董事會詳細研究如何執行細則，有卷附同光公司七十八年股東常會
    議事錄可稽（見上訴卷第五一頁及上訴更(二)卷第一○二頁）。且參酌：
    1.證人即提案人丙○○於原審及本院前審均證稱：伊於七十八年四月二十八日之
      股東大會提出臨時動議，提議公司能成立投資小組以增加一些營業收入，當時
      伊有比方說公司若有盈餘可以用來投資房地產、股票或其他轉投資，當時股東
      大會是有同意，授權董事會研議執行細則等語（見一審卷第六一頁、上訴更(一)
      卷第六八頁反面、上訴更(二)卷第四八頁）；雖其於原審另證稱：但並未作成具
      體的決定，伊係小股東，並沒有權利決定任何具體的決定云云（見一審卷第六
      一頁）；惟其於本院調查時係證稱：當時大家熱烈鼓掌通過，交董事會執行、
      研究等語（見本院九十年九月六日訊問筆錄第五至六頁），足見其所謂未作成
      具體之決定，並非指股東大會未決議通過該轉投資案，而係指未決定具體執行
      之細則，需待董事會決議後，始具體執行之。至其於偵查中雖曾函檢察官稱：
      該提案決議「會後與董事會再詳細研究如何執行細則」，乃當時會議主席之被
      告所裁決，爾後有關該案之規劃與執行事宜，亦全由被告所領導之董事會全權
      掌理和主導，外人無從知曉，也管不著云云，惟上開陳述應係證人於審判外之
      陳述，原則上不得作為證據，況證人丙○○嗣於本院歷審均證述有經過股東大
      會決議通過，授權予董事會執行研究等語，自不得以證人未親自到庭所為之審
      判外陳述，即遽予推翻證人嗣後親自到庭所為之證述。
    2.證人即同光公司之監察人黃健治於歷審證稱：當天伊有參加股東會，股東丙○○有提議要成立投資小組投資房地產、股票或其他轉投資，以增加營業外收入
      ，當時股東大會通過由董事會處理，當時決定的投資有很多項等語（見一審卷
      第六一頁反面、上訴卷第六九頁、上訴更(一)卷第六九頁反面）。
    3.證人即擔任該次股東會議之紀錄林桂珍證稱：該次股東大會有提到要做股票、
      外匯、房地產，係一位股東丙○○提議的，有通過，但細節股東會決議交由董
      事會決議執行，股東大會紀錄有印刷分發予各股東等語（見上訴卷第六三頁，
      上訴更(一)卷第七○頁反面、七一頁）。
    4.證人即同光公司之總管理處副總經理楊茂泉證稱：買賣股票係根據七十八年股
      東常會由股東提出的，所以董事會根據股東會做決議在年度預算有編列要買股
      票，七十八年第五屆第十六次之聯席會議有討論要買股票，當時有成立投資小
      組，要利用公司盈餘或多餘之週轉金來買，週轉金就是公司平常運轉的資金，
      週轉金在會計報表內為現金、銀行存款、有價證券皆屬之，都可以投入股票市
      場，是由財務部門決定用哪筆錢來做週轉金，董事會授權董事長買賣股票，公
      司每一季都有季報表，季報表內都有營業外之盈虧，即股票賺多少、虧多少之
      記載等語（見上訴卷第九一、九二頁）。
    5.證人即董事張登河證稱：伊知道股東大會時有股東提議對外買股票，而後決議
      交由董事會去處理，後來董事會決議交由董事長負責等語（見上訴更(一)卷第七
      一頁反面）。
    6.證人即董事乙○○之妻張陳凝證稱：公司買賣股票係股東會決議的，後來董事
      會決議由董事長去執行等語（上訴更(一)卷第七二頁反面）。
    7.證人即員工吳添進證稱：七十八年四月之股東大會，有人提議買房地產、股票
      之事，伊之前雖於原審證稱不記得有提到買賣股票之事，但事後回想，有這件
      事，當時有鼓掌通過，伊今日所言才正確等語（見本院九十年九月六日訊問筆
      錄第八頁）。
    8.綜上，足證同光公司七十八年股東大會確曾通過決議，授權董事會研議成立投
      資小組，執行買賣房地產、股票或其他轉投資，以增加公司營業外收入，被告
      乙○○任同光公司董事長，自應依法執行前開股東大會之決議，嗣同光公司董
      事會依前開股東大會決議，成立投資小組，並授權大股東雷伯龍先生在台北代
      表同光公司進行股票交易事宜，乙○○並未假公濟私，有七十九年一月十一日
      轉帳傳票，（傳票號碼○九五四）影本一紙，及七十九年一月三十一日、七十
      九年四月三十日出售股票收入「會計科目清單」影本兩紙附卷可佐（見上訴更
      (二)卷第一六六至一六八頁），是上開股票買賣，確係公司行為，並非被告意圖
      為自己或第三人所有，始為股票買賣之投資，堪予認定。
  (三)從而，股東大會既係公司最高意思機關，董事會應依股東之決議執行業務，已如
    前述，同光公司於七十九年一月至六月間投資股票買賣，係經七十八年四月二十
    八日公司股東大會決議成立投資小組，並授權董事會執行，是被告運用公司之閒
    置資金，並未違反股東大會委託之任務，並未影響本業正常營運，被告基於董事
    長之身份，執行股東會之決議，亦未違背股東會所委託之任務，正因同光公七十
    九年初決定投資股票買賣時，公司有「閒置資金」約達四億元，公司董監事會議
    以之配合股東投資，予以動用使不致於呆滯，因流動產生獲利，此為被告身為董
    事長之理財責任，不能因嗣後投資虧損六千二百餘萬元，即謂被告有背信行為。
  (四)雖被告於檢察官偵查中供承：同光公司購買上市公司股票之資金，係由同光公司
    貸自法國里昂等各銀行之資金所提撥，並提出相關之資金來源表為證。且證人即
    同光公司前主任祕書甲○○於偵查中證稱：決定將向法國里昂銀行貸得之二億元
    資金交由雷伯龍炒作股票係被告之意，同光公司七十九年度之各部門年度預算損
    益表中，列有非營業收入五千萬元，：：以業務需要為由向法國里昂信貸銀行云
    云（臺灣臺北地方法院檢察署八十年度他字第八三一號卷第七二至七三頁、第八
    一頁）；及法務部調查局台北市調查處八十二年二月二十七日八二肆字第○一六
    ○三號函內載：就同光公司負責買賣股票業務之前主任秘書甲○○所提出之資料
    ，與證管會及交易所提供之資料比對研析結果，七十九年一月十一日匯入之二億
    元係向法國里昂銀行信貸，其依據為業七十八年十一月二十九日同光公司董監事
    聯席會議中通過，其緣由為「應本公司業務需要」等情（見同上卷第六九頁）。
    惟查：
    1.被告嗣於本院歷審審理時辯稱：購買股票之資金來源係公司之閒置資金，於偵
      查中係因伊未查明，始供稱向里昂銀行借二億元交雷伯龍買賣股票，事實上並
      非如此等語；而證人甲○○嗣於本院亦證稱：同光公司向里昂銀行借二億元之
      現金交雷伯龍炒作股票是伊自己猜想的，公司之股票買賣業務係由雷伯龍處理
      ，伊只負責交割、保管股票，並未實際參與等語（見本院九十年九月六日訊問
      筆錄第三至四頁），是證人甲○○既只負責交割、保管股票，則其就買賣股票
      之資金來源，並非全盤了解，自難以前後不一之證述，即採為不於被告之認定
      ；再者，法務部調查局台北市調查處上開函示內容並未詳細說明其認被告將法
      國里昂銀行高雄分行貸得之款項用於購買股票所得之論據，僅泛言以證人甲○○提出之資料與證管會交易所提供之資料比對研析結果，然究係哪些資料相互
      比對，則付之闕如，自難以遽憑該函示即入被告於罪。至同光公司第五屆第十
      六次董監事聯席會議紀錄內載：為應本公司業務成長，擬向法國里昂信貸銀行
      申請授信額二億元，以利調度乙情（同上卷第四四頁），亦僅能證明同光公司
      確為業務需要，向里昂銀行貸借二億元乙節，卻無從證明被告買賣股票之資金
      來源即上開向里昂銀行借貸之二億元，是上開證據資料實均不足為不利於被告
      之認定。
    2.公訴人雖另認同光公司於七十八年四月間至七十九年四月間，有充裕之資金可
      供公司營運週轉所需，毋須向法國里昂銀行高雄分行借二億元，供公司營運週
      轉之需，然查同光公司可動用之營運資金（支票存款及活期存款），截至七十
      八年十二月十一日，資金餘額為二千九百六十八萬餘元。參以：(1)同光公司若
      未向里昂銀行借款支應，且現金增資款未及時收足並獲准動用之情形下，則同
      光公司將於七十八年十二月十五日開始退票七千七百四十萬餘元，即週轉資金
      將不足七千七百四十萬餘元；截至七十八年十二月二十九日，營運資金更將短
      缺達一億七千九百零六萬餘元；而同年十二月三十日、三十一日雖預估有大筆
      貨款收入，但亦有鉅額應付票據必須支付，累計至七十八年十二月三十一日，
      資金短缺將高達四億一千七百二十九萬餘元。(2)若同光公司向銀行借得二億元
      支應，但現金增資款未能於七十八年底以前收足並獲准動支之情形下，則同光
      公司於借入二億元後，再加上該期間之貨款收入，於支付該期間應付支票款後
      ，截至七十八年十二月二十九日，營運資金將僅剩餘一千九百五十四萬餘元，
      至翌日（十二月三十日），資金將仍發生不足達二億一千七百九十六餘元。前
      揭所述之事實，有致遠會計師事務所查核報告書在卷可佐，足見同光公司於七
      十八年十一月二十九日董監事聯席會議，預估在現金增資款收足並核准動用以
      前之公司營運資金短缺情形，而通過決議向法國里昂銀行高雄分行借貸二億元
      ，係為支應公司營運週轉所需，該項借貨確有其必要性。公訴人認同光公司於
      七十八年四月間至七十九年四月間，資金充裕，毋須向法國里昂銀行高雄分行
      借二億元供營運週轉，顯有誤會。
    3.同光公司為擴充更新生產設備，對外轉投資及改善財務結構，於前揭七十八年
      四月二十八日股東大會通過決議辦理現金增資，又該項擴充更新設備及償還貸
      款之計劃，資金來源為現金增資款一、○五一、九四四、○○○元，另盈餘轉
      增四三、六三五、○○○元。由於主管機關核准增資及收足增資款之作業，均
      較預定之進度落後，同光公司除先動支盈餘轉增資款四三、六三五、○○○元
      外，另調用公司營運資金一億七千八百九十餘萬元，及時投入前揭擴充更新設
      備計劃之運用，合計七十八年第三季之前投入該項計劃二二二、五四四、○八
      九元，截至七十八年第四季止，計劃投入更新生產設備款計四七三、四○七、
      六五七元，由於本項更新生產設備係向國外採購，是以依現金增資計劃進度預
      估第四季資金尚需投入款計約二五○、八六三、五六八元，為因應公司營運週
      轉上之需要，經七十八年十一月份之董監事聯席會決議，乃向法國里昂銀行申
      請短期週轉金二億元，此二億元係由該銀行以保證發行商業本票之方式為之，
      並分別於七十八年十二月十一日，發行二千六百萬元，同年十二月十五日發行
      七千四百萬元，同年十二月十九日發一億元，同光公司借得前揭二億元後，就
      將其中一億元償還股東，使股東得用以繳交增資款，嗣同光公司收足現金增資
      款後，並向證管會報備，此項現金增資共收款一、○五一、九四四、一四○元
      ，並於七十八年十二月二十一日報准動用，同光公司即將原屬於公司營運資金
      部門而先調用投入擴充更新設備計劃之一億七千八百九十餘萬元，撥回公司營
      運資金部門，從而，同光公司迄七十九年元月份閒置資金約達四億元，該公司
      為善加利用該閒置資金，乃從事買賣股票，應屬企業資金管理運用之常態。以
      上同光公司增資款之支用情形，均有帳目可查，即同光公司依規定分別於七十
      八年第四季、七十九年第一、二、三、四季每季終了後十日內，填具「公開發
      行公司現金增資或募集公司債計劃及資金運用情形季報表」，向證管會申報，
      並於年度終了經會計師查核無誤並完成簽證在案之上開季報表影本五件（附於
      臺灣臺南地方法院檢察署八十三年偵字第八四二五號偵查卷第三三至三七頁、
      上訴更(二)卷第一二八至一三二頁及本院卷）及會計師查核簽證之同光公司七十
      八年度財務報表影本一件（附於上訴卷第八七頁及本院卷）可稽；且由該公司
      七十九年第四季向證管會提報之上開季報表可知，該次現金增資各項工程執行
      進度百分之百完成，足見同光公司七十八年度之增資款，確已依增資計劃全部
      投入、支用。綜上，同光公司於七十九年一月至六月間投入股市買賣股票之資
      金，係公司閒置資金，並非向法國里昂銀行高雄分行所借之二億元，即為顯然
      。因而，被告從事股票買賣行為，雖客觀上致生公司虧損之情，惟被告尚無為
      自己或第三人不法利益，或損害公司利益之主觀犯意，尚難論以刑法第三百四
      十二條背信罪行。
  (五)綜上所述，被告乙○○並無公訴人所指違反公司法及背信之罪嫌，此外復查無其
    他積極證據足資證明被告涉有何背信之犯行，應認被告乙○○背信部分之犯罪尚
    屬不能證明。原審未予詳查，遽論處被告乙○○背信罪刑，認事用法，容有未洽
    ，被告乙○○上訴意旨否認犯罪，指摘原判決不當，為有理由，自應將原判決關
    於乙○○背信部分撤銷改判，並為無罪之諭知。另起訴書雖認被告涉犯之背信罪
及違反公司法第十五條第三項之罪，具有牽連犯裁判上一罪之關係，然法院之審
    判並不受檢察官起訴見解之拘束，本院前審判決就被告被訴涉犯前開二罪既均為
    無罪之諭知，則係認上開二罪間並無牽連關係，檢察官僅就被告涉犯背信罪部分
    提起上訴，是被告涉犯公司法第十五條第三項之罪嫌部分，業經本院前審判決無
    罪確定，附此敘明。
據上論結，應依刑事訴訟法第三百六十九條第一項前段、第三百六十四條、第三百零
一條第一項前段，判決如主文。
本案經檢察官吳忠賢到庭執行職務。
中    華    民    國      九十      年      九      月      二十八      日
                                  臺灣高等法院臺南分院刑事第三庭
                                      審判長法官  黃    崑    宗
                                            法官  楊    省    三
                                            法官  林    勝    木
右正本證明與原本無異。
如不服本判決，應於判決送達後十日內向本院提出上訴狀，其未敘述理由者並應於提
出上訴狀後十日內向本院補提理由書（應附繕本)。
                                      法院書記官  吳    秋    賢
中    華    民    國      九十      年      十      月        三        日


司法院資訊處製作；財團法人民間司法改革基金會備份。
